【裁判字號】    92,台上,5735
【裁判日期】    921015
【裁判案由】    貪污
【裁判全文】
最高法院刑事判決                              九十二年度台上字第五七三五號
    上  訴  人  張仲新
    被      告  甲○○
                乙○○
右上訴人因自訴被告等貪污案件，不服台灣高等法院中華民國九十二年七月十八日第
二審判決（九十二年度上訴字第一二七四號，自訴案號：台灣台北地方法院九十一年
度自字第八二四號），提起上訴，本院判決如左：
    主  文
原判決關於甲○○部分撤銷。
右開撤銷部分自訴不受理。
其他上訴駁回。
    理  由
一撤銷改判部分（即被告甲○○部分）
按對於被告無審判權者，應諭知不受理之判決，刑事訴訟法第三百零三條第六款定有
明文，此項規定依同法第三百四十三條之規定，為自訴程序所準用。又現役軍人犯陸
海空軍刑法或其特別法之罪，依軍事審判法之規定追訴審判之，軍事審判法第一條第
一項亦定有明文。經查被告甲○○為現任空軍總司令，係現役軍人。上訴人即自訴人
張仲新自訴其涉犯貪污治罪條例第六條第一項第四款、第五款之圖利罪嫌，核屬陸海
空軍刑法第七十六條第一項第二款、第二項所示之案件，依上開軍事審判法之規定，
應由該管軍事機關審判，普通法院對之並無審判權。第一審就此部分未依前揭規定為
不受理之判決，而以上訴人非犯罪之直接被害人，不得提起自訴而提起，援引同法第
三百三十四條之規定諭知不受理之判決，原判決認有適用法則不當之違法而予撤銷，
固非無見。然普通法院對此部分既無審判權，自無再行發回第一審法院更為審判之餘
地，原判決竟為發回第一審法院之諭知，即有未當。上訴意旨雖未指摘及此，惟為本
院得依職權調查之事項，應將原判決此部分撤銷，另為不受理之判決，以資糾正。
二上訴駁回部分（即被告乙○○部分）
按刑事訴訟法第三百七十七條規定：上訴於第三審法院，非以判決違背法令為理由，
不得為之。是提起第三審上訴，應以原判決違背法令為理由，係屬法定要件，且必須
依據卷內資料為具體之指摘，並足據以辨認原判決已具備違背法令之形式，始屬相當
。本件原判決維持第一審諭知被告乙○○部分不受理之判決，駁回上訴人該部分之第
二審上訴。係以上訴人在第一審自訴意旨略稱：被告乙○○係台北縣新店地政事務所
主任，因自訴人曾服務軍旅，優先獲得配購台北縣新店市大鵬華城房屋一戶之權利，
詎被告乙○○與軍方及台北縣新店地政事務所人員相互勾結，盜賣國有土地、虛灌坪
數，使上訴人配購之三十坪型之房屋，竟以五十六點八六坪核算價金為新台幣（下同
）四百七十六萬一千八百九十二元，其公共設施及車位等面積高達近二十七坪而抬高
房屋之售價一百萬元以上等情，因認被告涉犯貪污治罪條例第六條第一項第四款、第
五款之圖利罪嫌云云。惟按公務員圖利罪所保護之法益，係公務員對國家服務之忠信
規律及國家之利益，為侵害國家法益之犯罪，縱其犯罪結果，於私人權益不無影響，
但其直接被害者仍為國家法益，私人權益祗屬間接被害，個人不得提起自訴。被告乙
○○縱有圖利犯行，上訴人既非其犯罪之直接被害人，其不得提起自訴而提起，因認
第一審依刑事訴訟法第三百三十四條之規定諭知不受理之判決，為無不合。業已援用
本院七十年台上字第一七九九號、七十三年台上字第八七五號等判例意旨，詳敘其論
斷之理由。從形式上觀察，原判決並無違背法令之情形存在。上訴意旨略稱：犯罪之
被害人即得依法提起自訴，應不僅限於犯罪之直接被害人，且本件被告虛灌坪數之行
為，使配購房屋之人受有雪上加霜之苦，上訴人自係犯罪之直接被害人，原判決顯有
適用法則不當之違法等語，核屬憑持己見所為之任意指摘，尚不足據以辨認原判決已
具備違背法令之形式，難謂已符合首揭法定之第三審上訴要件。其此部分之上訴違背
法律上之程式，應予駁回。
據上論結，應依刑事訴訟法第三百九十七條、第三百九十八條第二款、第三百四十三
條、第三百零三條第六款、第三百九十五條前段，判決如主文。
中      華      民      國    九十二    年      十      月     十五     日
                              最高法院刑事第十庭
                                  審判長法官  林  增  福
                                        法官  邵  燕  玲
                                        法官  吳  昆  仁
                                        法官  陳  世  雄
                                        法官  惠  光  霞
      右正本證明與原本無異
                                              書  記  官
中      華      民      國    九十二    年      十      月     二十     日


司法院資訊處製作；財團法人民間司法改革基金會備份。
